【裁判字號】    92,重訴,212
【裁判日期】    921030
【裁判案由】    損害賠償
【裁判全文】
臺灣桃園地方法院民事判決  九十二年度重訴字第二一二號
    原      告  戊○○○
                乙○○
    兼  共  同
    訴訟代理人  丁○○    住同.
    原      告  張  和    住桃.
    右  四  人
    訴訟代理人  丙○○    住桃.
    被      告  甲○○    住桃.
右當事人間請求損害賠償事件，經本院刑事庭移送前來，本院於民國九十二年十月十
六日言詞辯論終結，判決如左：
    主      文
原告之訴駁回。
訴訟費用由原告負擔。
    事      實
甲、原告方面：
一、聲明：被告應給付原告丁○○新台幣（下同）三百一十二萬元；給付原告戊○○○一百八十四萬元；給付原告乙○○一百零五萬元；給付原告張和九十一萬元及
    各自起訴狀繕本送達翌日起至清償日止，按年息百分之五計算之利息。
二、陳述：
（一）原告與被告均曾參加訴外人張鄒正蓮為會首所招集之互助會，嗣訴外人張鄒正
      蓮於民國八十五年八月間因週轉不靈及冒標情事曝光而宣告倒會，因倒會所牽
      連之債權人甚多，且債權總額達一億三千零二十一萬八千五百三十元，為有效
      處理債務，全體債權人遂於八十五年十月十二日推選被告甲○○、訴外人黃教
      文、邱金亮、曾秀琴、廖幸、吳桂英、周招梅、葉芬妹、詹錦坤、邱清光、張
      標仁等十二人為債權人代表，並接管會首即訴外人張鄒正蓮及其夫訴外人張光
      河、其子訴外人張文鵬、張文樑名下之房屋四棟（門牌號碼分別為：桃園縣平
      鎮市○○路八一號、八七號、八九號、九一號），且由債權人代表將上開四棟
      房屋之建物及土地所有權狀交由律師陳鄭權保管。詎被告嗣後未經債權人代表
      會同意，私自向律師陳政權取回上開四棟房屋之建物及土地所有權狀，並與訴
      外人張鄒正蓮通謀勾結，於八十六年三月十九日協助訴外人張鄒正蓮將門牌號
      碼桃園縣平鎮市○○路八七號、八九號二棟房屋移轉予訴外人新竹區中小企業
      銀行（由訴外人新竹區中小企業銀行清償其上之抵押債務以代買賣價金之給付
      ）；於八十六年四月一日將同縣市路八一號房屋移轉予訴外人黃訓佳；於八十
      六年七月三十日，將同縣市路九一號房屋移轉予訴外人朱春蘭。訴外人張鄒正
      蓮於賣掉上開桃園縣平鎮市○○路八一號、九一號二棟房屋後，扣除相關費用
      及先清償訴外人鍾元合一百五十萬元；清償訴外人楊桂真一百萬元；另清償被
      告三百萬元（被告與其妻即訴外人溫秀霞之債權額合計僅二百十九萬八千二百
      元）外，還得款八百餘萬元，均未清償其他債權人，造成全體債權人至少一千
      三百六十七萬元之損害，且債權人能否分配受償應以取得執行名義且具狀向法
      院聲請者為準，故訴外人張鄒正蓮脫產後所得之一千三百六十七萬元，已足清
      償本件原告之全部債權六百九十二萬元，然原告因被告之背信、侵權行為，迄
      今無法獲得應有之賠償。
（二）原告於八十五年八月間訴外人張鄒正蓮倒會後，為保障債權，均經訴外人張鄒
      正蓮或其夫即訴外人張光河、其子即訴外人張文樑確認後開立本票或支票，原
      告之債權額分別如下：原告丁○○三百一十二萬元、原告戊○○○一百八十四
      萬元、原告乙○○一百零五萬元、原告張  和九十一萬元，且原告丁○○、戊○○○、乙○○三人所持有之本票並分別經鈞院以八十六年度票字第三七五九
      號、第三八六三號、第三八六四號、第四五七八號、第四五七九號、第三八六
      二號裁定准予強制執行在案，因被告甲○○之背信、侵權行為，致原告之債權
      無法受到應有之清償而受有損害。
（三）原告丁○○、張  和雖自八十八年間即知被告有背信罪嫌，並向鈞院刑事庭提
      起自訴，但並不知被告之行為為侵權行為，迄日前向鈞院訴訟輔導人員請益時
      始得而據以提起本件附帶民事訴訟，是本件尚未逾侵權行為請求權之二年時效
      期間。
（四）綜上，爰依民法侵權行為之法律關係，訴請判決如聲明所示等語。
三、證據：提出本院八十六年度票字第三七五九號裁定暨確定證明書、第三八六三號
    裁定暨確定證明書、第三八六四號裁定暨確定證明書、第四五七八號裁定、第四
    五七九號裁定、第三八六二號裁定暨確定證明書、本票、本院刑事庭八十六年度
    易字第五三號判決、張鄒正蓮債權人代表名冊、張鄒正蓮積欠債權人名單統計表
    、張鄒正蓮債務人第一次債權代表會議、張鄒正蓮第一次債權人代表十一人小組
    會議各乙份、建物登記簿謄本四份（均為影本）。
乙、被告方面：
一、聲明：如主文所示。
二、陳述：
（一）被告雖因背信案經鈞院刑事庭以八十八年度自字第一七三號判決有罪，惟已上
      訴至臺灣高等法院，則被告是否真成立犯罪尚待司法最後之判決。
（二）縱認被告真有侵權行為，然原告丁○○、張  和於八十八年十月十三日向鈞院
      刑事庭提出之刑事自訴狀已載有：「．．．自訴人張  和等二人及其他債權人
      則分文未獲清償，權益遭受重大損害．．．。」，嗣於八十八年十一月九日、
      同年月二十二日並各提出自訴補強狀，內容亦載有：「．．．卻私下與債務人
      張鄒正蓮勾結，未經其他債權人同意，將上開房屋轉售，損害自訴人丁○○，
      張  和及全體債權人之權益．．．與債務人張鄒正蓮勾串，盜賣前開四間房屋
      ，俾使其本身債權獲得清償，嚴重損害所有債權人之權益．．．」、「．．．
      而張鄒正蓮積欠原告丁○○、張  和債務分別為新台幣四十六萬元，九十一萬
      元整，以區區數萬元，實無法彌補原告之重大損失．．．。」等語，在在說明
      原告最遲於八十八年間即已知悉其權益受侵害而受有損害，故原告之請求已逾
      侵權行為請求權之時效期間。
（三）又鈞院刑事庭八十八年度自字第一七三號刑事判決中載有：「．．．各債權人
      所受之損害僅為債權額之百分之四點二二．．．」等語，職此，縱認被告成立
      侵權行為，亦僅侵及原告債權額之百分之四點二二，故原告之訴亦屬無據等語
      。
三、證據：提出自訴狀、自訴背信罪嫌補強陳述狀、自訴背信罪嫌補強陳述狀（二）
    、本院八十八年度自字第一七三號刑事判決、桃園縣平鎮市調解委員會調解書各
    乙份（均為影本）。並聲請調臺灣高等法院九十二年度上易字第一三六○號卷。
    理      由
一、原告起訴主張，兩造前均曾參加訴外人張鄒正蓮為會首所招集之互助會，嗣訴外
    人張鄒正蓮於八十五年八月間宣告倒會，因倒會所牽連之債權人甚多，且債權總
    額達一億三千零二十一萬八千五百三十元，其中原告丁○○之債權有三百一十二
    萬元；原告戊○○○之債權一百八十四萬元；原告乙○○之債權一百零五萬元；
    原告張  和之債權九十一萬元，均經訴外人張鄒正蓮或其夫即訴外人張光河、其
    子即訴外人張文樑確認後開立同額本票交付原告。嗣全體債權人為有效處理債務
    ，遂於八十五年十月十二日推選被告甲○○、訴外人黃教文、邱金亮、曾秀琴、
    廖幸、吳桂英、周招梅、葉芬妹、詹錦坤、邱清光、張標仁等十二人為債權人代
    表，並接管會首即訴外人張鄒正蓮及其夫訴外人張光河、其子訴外人張文鵬、張
    文樑名下之房屋四棟（門牌號碼分別為：桃園縣平鎮市○○路八一號、八七號、
    八九號、九一號），且由債權人代表將上開四棟房屋之建物及土地所有權狀交由
    律師陳鄭權保管。詎被告嗣後未經債權人代表會同意，私自向律師陳政權取回上
    開四棟房屋之建物及土地所有權狀，並與訴外人張鄒正蓮通謀勾結，於八十六年
    三月十九日協助訴外人張鄒正蓮將門牌號碼桃園縣平鎮市○○路八七號、八九號
    二棟房屋移轉予訴外人新竹區中小企業銀行（由訴外人新竹區中小企業銀行清償
    其上之抵押債務以代買賣價金之給付）；於八十六年四月一日將同縣市路八一號
    房屋移轉予訴外人黃訓佳；於八十六年七月三十日，將同縣市路九一號房屋移轉
    予訴外人朱春蘭。訴外人張鄒正蓮於賣掉上開桃園縣平鎮市○○路八一號、九一
    號二棟房屋後，扣除相關費用及先清償訴外人鍾元合一百五十萬元；清償訴外人
    楊桂真一百萬元；另清償被告三百萬元（被告與其妻即訴外人溫秀霞之債權額合
    計僅二百十九萬八千二百元）外，還得款八百餘萬元，均未清償其他債權人，造
    成全體債權人至少一千三百六十七萬元之損害，且債權人能否分配受償應以取得
    執行名義且具狀向法院聲請者為準，故訴外人張鄒正蓮脫產後所得之一千三百六
    十七萬元，已足清償本件原告之全部債權六百九十二萬元。況原告丁○○、戊○○○、乙○○三人所持有之本票並分別經鈞院以八十六年度票字第三七五九號、
    第三八六三號、第三八六四號、第四五七八號、第四五七九號、第三八六二號裁
    定准予強制執行在案，屬於有執行名義之債權。然因被告之背信、侵權行為，原
    告迄今無法獲得應有之賠償。又原告丁○○、張  和雖自八十八年間即知被告有
    背信罪嫌，並向鈞院刑事庭提起自訴，但並不知被告之行為為侵權行為，迄日前
    向鈞院訴訟輔導人員請益時始得而據以提起本件附帶民事訴訟，是本件尚未逾侵
    權行為請求權之二年時效期間，爰依民法侵權行為之法律關係，訴請判決如聲明
    所示等語。
    被告則以：縱認被告真有侵權行為，然原告丁○○、張  和於八十八年十月十三
    日向鈞院刑事庭提出之刑事自訴狀已載有：「．．．自訴人張  和等二人及其他
    債權人則分文未獲清償，權益遭受重大損害．．．。」，嗣於八十八年十一月九
    日、同年月二十二日並各提出自訴補強狀，內容亦載有：「．．．卻私下與債務
    人張鄒正蓮勾結，未經其他債權人同意，將上開房屋轉售，損害自訴人丁○○，
    張  和及全體債權人之權益．．．與債務人張鄒正蓮勾串，盜賣前開四間房屋，
    俾使其本身債權獲得清償，嚴重損害所有債權人之權益．．．」、「．．．而張
    鄒正蓮積欠原告丁○○、張  和債務分別為新台幣四十六萬元，九十一萬元整，
    以區區數萬元，實無法彌補原告之重大損失．．．。」等語，在在說明原告最遲
    於八十八年間即已知悉其權益受侵害而受有損害，故原告之請求已逾侵權行為請
    求權之時效期間。又鈞院刑事庭八十八年度自字第一七三號刑事判決中載有：「
    ．．．各債權人所受之損害僅為債權額之百分之四點二二．．．」等語，職此，
    縱認被告成立侵權行為，亦僅侵及原告債權額之百分之四點二二，故原告之訴亦
    屬無據等語，資為抗辯。
二、經查，原告所主張兩造前均曾參加訴外人張鄒正蓮為會首所招集之互助會，嗣訴
    外人張鄒正蓮於八十五年八月間宣告倒會，所有債權總額達一億三千零二十一萬
    八千五百三十元，其中原告丁○○之債權有三百一十二萬元；原告戊○○○之債
    權一百八十四萬元；原告乙○○之債權一百零五萬元；原告張  和之債權九十一
    萬元，均經訴外人張鄒正蓮或其夫即訴外人張光河、其子即訴外人張文樑確認後
    開立同額本票交付原告，而原告丁○○、戊○○○、乙○○三人所持有之本票並
    分別聲請本院以八十六年度票字第三七五九號、第三八六三號、第三八六四號、
    第四五七八號、第四五七九號、第三八六二號裁定准予強制執行在案及全體債權
    人於八十五年十月十二日推選被告甲○○、訴外人黃教文、邱金亮、曾秀琴、廖
    幸、吳桂英、周招梅、葉芬妹、詹錦坤、邱清光、張標仁等十二人為債權人代表
    ，並接管訴外人張鄒正蓮及其夫訴外人張光河、其子訴外人張文鵬、張文樑名下
    之房屋四棟（門牌號碼分別為：桃園縣平鎮市○○路八一號、八七號、八九號、
    九一號），且由債權人代表將上開四棟房屋之建物及土地所有權狀交由律師陳鄭
    權保管。嗣被告向律師陳政權取回上開四棟房屋之建物及土地所有權狀並協助訴
    外人張鄒正蓮將門牌號碼桃園縣平鎮市○○路八七號、八九號二棟房屋移轉予訴
    外人新竹區中小企業銀行（由訴外人新竹區中小企業銀行清償其上之抵押債務以
    代買賣價金之給付）；於八十六年四月一日將同縣市路八一號房屋移轉予訴外人
    黃訓佳；於八十六年七月三十日，將同縣市路九一號房屋移轉予訴外人朱春蘭，
    而訴外人張鄒正蓮於賣掉上開桃園縣平鎮市○○路八一號、九一號二棟房屋後，
    扣除相關費用及先清償訴外人鍾元合一百五十萬元；清償訴外人楊桂真一百萬元
    ；另清償被告三百萬元（被告與其妻即訴外人溫秀霞之債權額合計僅二百十九萬
    八千二百元）外，還得款八百餘萬元，均未清償其他債權人之事實，業據提出本
    院八十六年度票字第三七五九號、第三八六三號、第三八六四號、第四五七八號
    、第四五七九號、第三八六二號裁定暨確定證明書、本票、本院八十六年度易字
    第五三號刑事判決、張鄒正蓮債權人代表名冊、張鄒正蓮積欠債權人名單統計表
    、張鄒正蓮債務人第一次債權代表會議、張鄒正蓮第一次債權人代表十一人小組
    會議各乙份、建物登記簿謄本四份（均為影本）為證，並為被告所不爭執，堪信
    為真實。次查，被告身為訴外人張正鄒正蓮債權人代表之一員，而債權人代表所
    負者為「保管鄒正蓮（即訴外人張鄒正蓮）及其夫張光河、子張文樑、張文鵬所
    提出為供償債之不動產權狀、各類動產及監督財產變賣過程暨將變賣所得依比率
    平均分配予各債權人」之責任，有上開張鄒正蓮債務人第一次債權代表會議、張
    鄒正蓮第一次債權人代表十一人小組會議之紀錄在卷可稽，被告既為債權人代表
    之一，對上開會議結論，自不能諉為不知，其仍基於使自己及其妻即訴外人溫秀
    霞對訴外人張鄒正蓮之債權有先受清償之利益而擅自將前述建物及土地所有權狀
    交付訴外人張鄒正蓮以便出賣取得價金，嗣被告果亦使其自己與其妻即訴外人溫
    秀霞對訴外人張鄒正蓮之債權獲得清償三百萬元；並因此使原告對訴外人張鄒正
    蓮之前開債權不能就前述建物及土地出賣所得之價金享有按債權比例受償之利益
    ，雖原告對訴外人張鄒正蓮之前開債權不因此消滅而仍得求償，惟仍屬受有不能
    就前述建物及土地出賣所得價金享有依債權比例分配之損害，又被告趁保管桃園
    縣平鎮市○○路九一號建物及土地所有權狀之機會，與訴外人溫秀霞共同意圖損
    害全部債權人之利益，而為違背其任務之行為，致生損害於全體債權人之利益之
    背信行為部分，亦經本院刑事庭調查綦詳後，以八十八年度自字第一七三號判決
    有罪並處刑罰在案，有上開本院刑事判決乙份附卷可稽，是更足認被告之行為有
    背於善良風俗，其行為雖不致使原告對訴外人張鄒正蓮之前開債權消滅而得繼續
    求償，惟原告仍受有不能就前述建物及土地出賣所得價金享有依債權比例分配之
    損害，是被告顯係故意以背於善良風俗之方法加損害於原告，已堪認定。
三、按故意以背於善良風俗之方法，加損害於他人者，負損害賠償責任，民法第一百
    八十四條第一項後段規定甚明。被告有以前述背於善良風俗之方法，加損害於原
    告之事實，前已認定，則原告依上揭規定，訴請被告應賠償其損害，自屬有據。
    惟按因侵權行為所生之損害賠償請求權，自請求權人知有損害及賠償義務人時起
    ，二年間不行使而消滅。自有侵權行為時起，逾十年者亦同，民法第一百九十七
    條第一項亦有明文。就此被告抗辯稱原告丁○○、張  和於八十八年十月十三日
    即向本院刑事庭提出刑事自訴狀，其上已有記載原告之權益因被告之行為受有重
    大損害等內容；嗣原告於八十八年十一月九日、同年月二十二日並各提出自訴補
    強狀，內容亦載有被告之行為，已損害自訴人丁○○，張  和及全體債權人之權
    益之內容，足認原告於八十八年間即已知悉其受有損害，故原告之請求已逾侵權
    行為請求權已經時效消滅等語。經查，原告丁○○、張  和確係於八十八年十月
    十五日即向本院提起被告涉嫌背信罪之自訴狀，其後亦續提出具狀日期為同年十
    一月九日、十一月二十二日之自訴背信罪嫌補強陳述狀，其上亦確有記載被告之
    前述行為已致其等受有債權不能受償之損害等內容，有被告所提出之上開書狀影
    本各乙份在卷可憑，復為原告所不爭執，是原告丁○○、張  和既係上開刑事自
    訴案件之自訴人，其等於提起自訴時，自當明知被告對其等所為係侵權行為，雖
    原告丁○○、張  和就此陳述以：其等於八十八年時只知被告所為係背信之犯罪
    行為，不知係民法上之侵權行為等語，然查，刑事不法行為之認定，因其結果涉
    及國家將以公權力對人民即刑事被告施以刑罰以剝奪人民即刑事被告之自由權、
    財產權之問題，故其要件明顯較民事不法行為之要件認定為嚴格，故原告於上述
    刑事自訴案件既已主張被告所為係背信之犯罪行為，並致原告及其他債權人受損
    害，則原告對被告有民法上故意損害原告利益之不法行為，即難認其不知，是原
    告丁○○、張  和此部分之陳述，尚難採信。再查，原告戊○○○、乙○○二人
    雖非上開刑事自訴案件之自訴人，惟原告戊○○○、乙○○分係原告丁○○之母
    親及妻子，且分別因年紀大行動不方便及要在家裡看小孩之事由，而決定由原告
    丁○○提起上開刑事自訴，此業經原告丁○○陳述在卷（見本院九十二年十月十
    六日言詞辯論筆錄），是原告戊○○○、乙○○既亦均認被告之上開行為構成犯
    罪，只因他故而未一起向本院提起刑事自訴，則本諸上開同一理由，其等當亦明
    知被告之行為為侵權行為，且致其等受有損害。綜上，原告四人既於八十八年間
    即已知悉受有損害且被告為賠償義務人，仍遲至九十一年十二月十九日始具狀向
    本院刑事庭提起刑事附帶民事起訴狀，有原告所提出之刑事附帶民事訴訟起訴狀
    上本院收狀日期章之印文可稽，是原告本件請求，顯已逾民法第一百九十七條第
    一項之消滅時效期間，被告此部分之抗辯，尚值採信。
四、從而，原告依民法侵權行為之法律關係，起訴請求被告應給付原告丁○○三百一
    十二萬元；給付原告楊義妹一百八十四萬元；給付原告乙○○一百零五萬元；給
    付原告張  和九十一萬元及各自起訴狀繕本送達翌日起至清償日止，按年息百分
    之五計算之利息，為無理由，應予駁回。
五、本件事證已臻明確，兩造其餘攻擊防禦方法及舉證，核於判決之基礎及結果無影
    響，無庸一一論列，附此敘明。
據上論結，本件原告之訴為無理由，依民事訴訟法第七十八條、第八十五條第一項前
段，判決如主文。
中      華      民      國    九十二    年      十      月    三十      日
                                    臺灣桃園地方法院民事第二庭
~B法      官  張震武
右為正本係照原本作成
如對本判決不服須於判決送達後二十日內向本院提出上訴狀
中      華      民      國    九十二    年      十一    月     三        日
~B法院書記官  楊惠如


司法院資訊處製作；財團法人民間司法改革基金會備份。
